---
title: \textbf{\LARGE R을 이용한 자료처리 및 시각화}
subtitle: \textbf{\Large 기본 환경 설정부터 재현가능한 연구 방법 입문}\vspace{2cm}\linebreak 한국한의학연구원 한의기반연구부\linebreak Korea Institute of Oriental Medicine, KM Fundamental Research Division \vspace{2cm} 
author: \textbf{\Large 구본초, Ph.D. in Statistics}
date: "2017-11-23"
output: 
  bookdown::pdf_book:
    includes: 
      in_header: preamble.tex
    toc: true 
    toc_depth: 2
    highlight: tango
    fig_caption: yes
    citation_package: natbib
    keep_tex: yes
documentclass: book
classoption: a4paper
link-citation: yes
colorlinkgs: yes
lot: no
lof: no
fontsize: 12pt
urlcolor: blue
bibliography: CNUH.bib

---


```{r knitr_init, echo=FALSE, results="hide", message=FALSE, cache=FALSE}
 
knitr::opts_knit$set(root.dir = '..') 
options(max.print = 5000)
knitr::opts_chunk$set(eval = TRUE, echo = FALSE, cache = FALSE, include = TRUE, collapse = FALSE, tidy=TRUE, message=FALSE, warning=FALSE,
                      dependson = NULL, engine = "R", error = TRUE, fig.path="Figures/", fig.align = "center", fig.width = 7, fig.height = 7,
                     fig.keep='all', fig.retina=2, background = '#F7F7F7', highlight = T, comment = NA, tidy = TRUE, tidy.opts=list(blank=FALSE, width.cutoff=50))
```

# R을 사용하기 위한 환경 설정

## Overview

### What is R?

- R 언어: 통계 및 자료 시각화를 지원하는 언어 및 환경

- 1980년 AT\&T 연구소의 John Chambers가 개발한 S 언어를 기반으로 1995년 뉴질랜드 Auckland Univ.의 Robert Gentleman \& Ross Ihaka 개발이 그 기원임

- GNU 기반 오픈소스

### Why R? 

1. 장점
    - \textbf{Free software}
    - 주요 운영체제(Unix, Windows, Macintosh)에서 사용 가능
    - 현존하는 거의 대부분의 통계 방법론들이 package로 구현
    - 강력한 그래픽 기능
    - 빠른 update 및 연산속도(?)
    - 방대한 community 및 R package에 공개 및 공유된 자료

2. Do we have to learn R language?
    - 물론 꼭 배울 필요는 없다!! (요리를 하는데 꼭 좋은 칼이 필요 없듯이...)
    - 다양한 통계 소프트웨어 및 분석 언어(SPSS, SAS, WEKA, MATLAB, PYTHON, ...) 존재
    - 프로그래밍에 익숙하지 않은 사용자들의 접근성이 떨어짐
    - 하지만 배워두면 좋은 이유
        - 통계분석과 보고서 작성을 위한 최적 환경
            - R + Rstudio + Rmarkdown을 통해 분석에서부터 보고서 작성까지 한번에 가능 
        - SPSS, SAS에 비해 확장성이 높기 때문에 다양한 문제에 적용 가능
        - 방대한 양의 메뉴얼 및 서적들
        - 그리고 이 모든 것을 거의 대부분 무료 사용 가능
      
\begin{quote}
\colorbox{gray!10}{\begin{minipage}{15cm}
\textbf{Tips}
  \begin{itemize}
    \item R에서 구현한 모든 package들은 CRAN (The Comprehensive R Archive Network, http://cran.r-project.org/web/view)에서 살펴볼 수 있음
    \item R과 관련한 대부분의 문제는 Google 검색과 스텍 오버플로우(http://stackoverflow.com)에서 해결할 수 있음
    \item 해당 문서는 서민구 선생님의 ``R을 이용한 데이터 처리 \& 실무'' \citep{Seo-2014}, 고석범 선생님의 ``R과 Knitr을 활용한 데이터 연동형 문서 만들기'' \citep{Ko-2014}, R Friend 님의 블로그 ``R, Phython 분석과 프로그래밍'' \citep{R-Friend} 의 내용을 주로 참조함. 
    \item 해당 문서는 \texttt{RMarkdown} + \latex + \texttt{knitr}로 작성된 문서이며, 이를 위해 작성한 모든 소스 코드 및 자료는 https://github.com/Secondmoon-Kiom/CNUH-R-Lecture-2017 에서 확인할 수 있음. 
  \end{itemize}
\end{minipage}}
\end{quote}

\newpage

## R 설치하기(Windows 용)

R은 공개 소프트웨어로 http://www.r-project.org/ 에서 다운로드 및 설치 가능

1. 웹브라우저(i.e. explore, chrome, firefox 등)에서 http://www.r-project.org 이동
2. 좌측 R Logo 하단 Download 아래 `CRAN' 클릭

\begin{figure}[H]
{
  \centering
  \includegraphics[width = 12cm, height = 12cm]{Figures/Rorg-main-add.png}
  \caption[www.r-project.org 메인화면]{www.r-project.org 메인화면}\label{fig:R-install-01}
}
\end{figure}

3. 클릭 후 연결한 페이지를 스크롤 후 ``Korea'' 아래 링크 클릭 (그림 \ref{fig:R-install-02} 참조)

\begin{figure}[H]
{
  \centering
  \includegraphics[width = 12cm, height = 8cm]{Figures/CRAN-korea-01.PNG}
  \caption[CRAN 국가별 mirrors]{CRAN 국가별 mirrors}\label{fig:R-install-02}
}
\end{figure}

4. 클릭 후 세 가지 운영체제(Linux, Mac OS X, Windowns)에 따른 R 버전 선택 가능
    - 본 문서에서는 Windows 버전 설치만 다룸

\begin{figure}[H]
{
  \centering
  \includegraphics[width = 12cm, height = 10cm]{Figures/Rinstall-01.png}
  \caption[운영체제 별 R 버전 선택]{운영체제 별 R 버전 선택}\label{fig:R-install-03}
}
\end{figure} 

5. ``Downloads R for Windows'' 링크 클릭하면 다음과 같은 화면으로 이동

\begin{figure}[H]
{
  \centering
  \includegraphics[width = 12cm, height = 10cm]{Figures/Rinstall-02.png}
  \caption[Windows 용 R base 및 구성요소 다운로드]{Windows 용 R base 및 구성요소 다운로드}\label{fig:R-install-04}
}
\end{figure} 

6. R을 구성하는 하위구조 중 "base" 링크 클릭 후 다음 화면에서 "Downloads R 3.4.2 for Windows"를 클릭 후 설치 파일을 임의의 디렉토리에 저장 후 실행(그림 \ref{fig:R-install-05} 참조)

7. 참고로 3개 subdirectories에 대한 간략한 설명은 아래와 같음
    - `base`: R 실행 프로그램 
    - `contrib`: R package의 바이너리 파일 
    - `Rtools`: R package 개발 및 배포를 위한 프로그램

\begin{figure}[H]
{
  \centering
  \includegraphics[width = 12cm, height = 10cm]{Figures/Rinstall-03.png}
  \caption[Windows 용 R 설치 파일 다운로드 페이지]{Windows 용 R 설치 파일 다운로드 페이지}\label{fig:R-install-05}
}
\end{figure} 

8. 다운로드한 파일을 실행하면 아래와 같은 대화창이 나타남
    - 한국어 선택 $\rightarrow$ 환영 화면에서 [다음(N)>] 클릭

\begin{figure}[H]
{
  \centering
  \includegraphics[width = 14cm, height = 11cm]{Figures/R-install-F01.png}
  \caption[R 설치과정 01]{R 설치과정 01}\label{fig:R-install-06}
}
\end{figure} 

9. GNU 라이센스에 대한 설명 및 동의 여부([다음(N)>]) 클릭 (그림 \ref{fig:R-install-07})

\begin{figure}[H]
{
  \centering
  \includegraphics[width = 8cm, height = 8cm]{Figures/R-install-F02.png}
  \caption[R GNU general license]{R GNU general license}\label{fig:R-install-07}
}
\end{figure} 

10. 설치 디렉토리 설정 및 구성요소 설지 여부
    - 원하는 디렉토리 설정(예: `C:\R\R-3.4.2`) (그림 \ref{fig:R-install-08})
    - 기본 프로그램("Core Files"), 32 또는 64 bit 용 설치 파일, R console 한글 번역 모두 체크 뒤 [다음(N)>] 클릭 (그림 \ref{fig:R-install-09})
    
\begin{figure}[H]
{
  \centering
  \includegraphics[width = 15cm, height = 10cm]{Figures/R-install-F03.png}
  \caption[R 설치 디렉토리 설정]{R 설치 디렉토리 설정}\label{fig:R-install-08}
}
\end{figure}     

\begin{figure}[H]
{
  \centering
  \includegraphics[width = 8cm, height = 8cm]{Figures/R-install-F04.png}
  \caption[R 구성요소 설치]{R 구성요소 설치}\label{fig:R-install-09}
}
\end{figure}

11. R 스타트업 옵션 지정
    - 기본값("No" check-button)으로도 설치 진행 가능
    - 본 문서에서는 스타트업 옵션 변경으로 진행

\begin{figure}[H]
{
  \centering
  \includegraphics[width = 8cm, height = 8cm]{Figures/R-install-F05.png}
  \caption[R 스타트업 옵션 변경]{R 스타트업 옵션 변경}\label{fig:R-install-10}
}
\end{figure}


12. 화면표시방식(디스플레이 모드) 설정 변경
    - MDI: 한 윈도우 내에서 script 편집창, 출력, 도움말 창 사용
    - SDI: 다중 창에서 각각 script 편집창, 출력, 도움말 등을 독립적으로 열기
    
\begin{figure}[H]
{
  \centering
  \includegraphics[width = 8cm, height = 8cm]{Figures/R-install-F06.png}
  \caption[R 화면표시방식 설정 변경]{R 화면표시방식 설정 변경}\label{fig:R-install-11}
}
\end{figure}

13. 도움말 형식에서 HTML 도움말 기반 선택

\begin{figure}[H]
{
  \centering
  \includegraphics[width = 8cm, height = 8cm]{Figures/R-install-F07.png}
  \caption[R 도움말 형식 변경]{R 도움말 형식 변경}\label{fig:R-install-12}
}
\end{figure}

14. 시작메뉴 폴더 선택(그림 \ref{fig:R-install-13})
    - "바로가기"를 생성할 시작 메뉴 폴더 지정 후 [다음(N)>] 클릭 후 설치 진행
    - 하단 "시작메뉴 폴더 만들지 않음" 체크박스 표시 시 시작메뉴에  "바로가기" 생성되지 않음(실행에 전혀 지장 없음)

\begin{figure}[H]
{
  \centering
  \includegraphics[width = 8cm, height = 8cm]{Figures/R-install-F08.png}
  \caption[시작메뉴 폴더 선택]{시작메뉴 폴더 선택}\label{fig:R-install-13}
}
\end{figure}

15. 추가 옵션 지정: 바탕화면 아이콘 생성 등 추가적 작업 옵션 체크 후 [다음(N)>] 클릭 $\rightarrow$ 설치 진행
    - 설치된 R 버전 정보 레지스트리 저장 여부 
    - `.Rdata` 확장자를 R 실행파일과 자동 연계

\begin{figure}[H]
{
  \centering
  \includegraphics[width = 8cm, height = 8cm]{Figures/R-install-F09.png}
  \caption[R 추가옵션 사항 선택]{R 추가옵션 사항 선택}\label{fig:R-install-14}
}
\end{figure}

16. 설치 완료 후 바탕화면의 R 아이콘을 더블클릭하면 Rgui가 실행

\begin{figure}[H]
{
  \centering
  \includegraphics[width = 15cm, height = 10cm]{Figures/Rgui.png}
  \caption[Windows에서 R 실행화면(SDI)]{Windows에서 R 실행화면(콘솔 창, SDI 모드)}\label{fig:R-install-15}
}
\end{figure}

## R 시작 및 작동 체크

위 R 시작화면에서 간단한 명령어들을 체크

- 그림 \ref{fig:R-install-15}에서 `>` 기호는 R의 명령 프롬프트임. 
- Checklist
    1) "Hello R" 출력
    2) 1부터 100까지 정수 출력
    3) 간단한 histogram 출력
    
```{r check-01, echo = TRUE, prompt = TRUE}
# 문자열 출력
print("Hello R")
```

여기서 `#` 기호는 주석의 시작을 의미하며 같은 행에서 `#` 뒤 내용의 코드는 실행되지 않음

```{r check-02, echo = T, prompt = T}
# 1부터 100까지 수열 출력
seq(1:100) # print("Hello R")
```

```{r check-03, echo = T, prompt = T, out.width="10 cm", out.height="10 cm"}
# 간단한 히스토그램
set.seed(12345) # random seed 지정
x <- rnorm(1000) # 평균 0, 분산 1인 정규분포에서 난수 1000개 생성
hist(x) # 히스토그램
```

\begin{quote}
\colorbox{gray!10}{\begin{minipage}{15cm}
\textbf{Tips}

R 명령어 실행 시 간혹 아니 매우 빈번히 오류가 나타나는데, 이를 해결할 수 있는 가장 손쉬운 방법은 Googling과 R의 도움말을 이용하는 것이 가장 효율적임. 
\end{minipage}}
\end{quote}

도움말을 볼 수 있은 R 함수 리스트

\begin{table}[H]
  \centering
  \begingroup\footnotesize
  \caption{R help 관련 명령어 리스트}
  \begin{tabular}{p{3cm}p{5cm}p{7cm}}
  \toprule
  \textbf{도움말 보기 명령어} & \textbf{설명} & \textbf{사용법} \\
  \midrule
  \texttt{help} 또는 \texttt{?}          & 도움말 시스템 호출               & \texttt{help(topic \textit{\# 도움말을 찾고자 하는 대상 또는 함수}) }\\
  \texttt{help.search} 또는 \texttt{??}  & 주어진 문자열을 포함한 문서 검색 & \texttt{help.search(pattern \textit{\# 찾고자 하는 문자열})} \\ 
  \texttt{example}                       & topic의 도움말 페이지에 있는 examples section 실행 & \texttt{example(topic \textit{\# 예제를 실행하고자 하는 topic 또는 함수})} \\
  \texttt{vignette}                      & topic의 pdf 또는 html 레퍼런스 메뉴얼 불러오기 & \texttt{vignette(topic \textit{\# topic에 저장된 reference manual})} \\
  \bottomrule
  \end{tabular}
  \endgroup
\end{table}

\begin{quote}
\colorbox{gray!10}{\begin{minipage}{15cm}
\textbf{Tips}
\begin{itemize}
\item \texttt{vignette}에서 제공하는 문서는 실제 분석을 기반으로 작성한 문서이기 때문에 초보자들이 R 패키지의 접근성을 높혀줌. \texttt{browseVignettes()}으로 현존하는 모든 R 패키지들의 vignette을 볼 수 있기 때문에 매우 유용함.
\item R 세션(R 콘솔이 시작해서 종료까지)에 설정된 옵션은 \texttt{options()} 실행으로 확인 가능
\item 현재 R 세션에 대한 정보는 \texttt{sessionInfo()} 함수로 확인 가능
\end{itemize}
\end{minipage}}
\end{quote}

_참고_

```{r option-ex, echo = T, prompt = T}
# 현재 설정된 출력 자리수 확인
options("digits")
pi
# 출력 자리수를 7에서 3으로 변경
options(digits = 3)
pi
```


### 이것으로 R 설치 완료??

- 기본적 R 사용방식은 입력한 명령어와 실행결과를 확인하는 대화형(interpreter) 방식
- R 기본 콘솔창 안에서도 \keystroke{TAB}을 누르면 자동완성 기능이라던가 \keystroke{$\uparrow$}, \keystroke{$\downarrow$}를 누르면 이전/이후 명령 기록을 볼 수 있음.
- 여러 줄 이상의 R 명령어라든가 반복적, 장기간 작업을 수행해야 하는 경우라면 R 명령어로 구성된 스크립트 작성 후 일괄 실행하는 것이 일반적임. 
- 이러한 다중 명령 코딩 시 콘솔창에 직접 입력하는 것은 비효율적 $\rightarrow$ 스크립트 에디터를 주로 사용
- R 자체적으로 기본적인 스크립트 에디터 제공(R editor) $\rightarrow$ 가독성 및 코딩 효율이 떨어짐
- 대표적 R 에디터: WinEdt (http://www.winedt.com), Tinn-R (https://sourceforge.net/projects/tinn-r/), Vim (http://www.vim.org/scripts/script.php?script_id=2628)
- 대부분의 분석 및 개발 환경이 RGUI 만으로 구성되어 있지 않음 $\rightarrow$ \textbf{RStudio}를 이용한 통합 분석 환경 설정 

\newpage

## RStudio 설치하기

- Rstudio: R 통합 분석/개발 환경(integrated development environment, IDE)으로 현재 가장 대중적으로 사용되고 있는 R 사용 환경
- 명령 콘솔 외 파일 편집, 데이터 보기, 명령 기록(`.history`), 그래프 등에 쉽게 접근 가능
- R과 마찬가지로 무료 소프트웨어임 

1. Rstudio 사이트 접속
    - 웹 브라우저를 통해 https://www.rstudio.com 연결 후 메인 화면에서 "Download Rstudio" 클릭
    - 혹은 상단 Pop-up 메뉴 중 Products $\rightarrow$ RStudio 클릭 후 연결된 화면에서 다운로드 진행

\begin{figure}[H]
{
  \centering
  \includegraphics[width = 13cm, height = 13cm]{Figures/Rstudio-main.png}
  \caption[RStudio 메인 페이지]{RStudio 메인 페이지 화면}\label{fig:Rstudio-install-01}
}
\end{figure}  

2. Desktop 또는 Sever 버전 중 택일
    - 서버용 설치를 위해서는 Server 클릭 $\rightarrow$ 소규모 자료 분석용으로는 불필요
    - 여기서는 "Desktop" 버전 선택 후 다음 링크로 이동

\begin{figure}[H]
{
  \centering
  \includegraphics[width = 12cm, height = 10cm]{Figures/Rstudio-download.png}
  \caption[RStudio 다운로드 페이지]{RStudio 다운로드 페이지}\label{fig:Rstudio-install-02}
}
\end{figure}  

3. 운영체제에 맞는 Rstudio installer 다운로드(여기서는 Windows 버전 다운로드)

\begin{figure}[H]
{
  \centering
  \includegraphics[width = 12cm, height = 10cm]{Figures/Rstudio-download-02.png}
  \caption[RStudio 운영체제 선택]{RStudio 운영체제 선택}\label{fig:Rstudio-install-03}
}
\end{figure}  

4. RStudio installer 다운로드 시 파일이 저장된 폴더에서 보통 `RStudio-xx.xx.xxx.exe` 형식의 파일명 확인
    - 더블 클릭 후 실행
    - \keystroke{다음>} 몇 번 누르면 설치 종료
    
\begin{figure}[H]
{
  \centering
  \includegraphics[width = 15cm, height = 12cm]{Figures/Rstudio-installer.png}
  \caption[RStudio 설치화면]{RStudio 설치화면}\label{fig:Rstudio-install-04}
}
\end{figure}  

5. 아래와 같은 실행화면이 나타나면 RStudio 설치 성공

\begin{figure}[H]
{
  \centering
  \includegraphics[width = 15cm, height = 13cm]{Figures/Rstudio-init.png}
  \caption[RStudio 초기 실행화면]{RStudio 초기 실행화면}\label{fig:Rstudio-install-05}
}
\end{figure}  

## RStudio의 구성

### RStudio IDE 화면 구성

RStudio는 아래 그림 \ref{fig:Rstudio-part-01}과 같이 크게 4개 창으로 구성

\begin{figure}[H]
{
  \centering
  \includegraphics[width = 14cm, height = 12cm]{Figures/Rstudio-cap1.png}
  \caption[RStudio 화면구성]{RStudio 화면구성: 우하단 그림은 http://r-statistics.co/Top50-Ggplot2-Visualizations-MasterList-R-Code.html 에서 발췌}\label{fig:Rstudio-part-01}
}
\end{figure}  


1. 콘솔(console)
    - R 명령어 실행 공간(RGui, 정확하게는 `Rterm.exe`가 실행되고 있는 창)
    - R 스크립트 또는 콘솔 창에서 작성한 명령어(프로그램) 실행 결과 출력
    - 경고, 에러/로그 등의 메세지 확인
    
2. 스크립트(script) R 명령어 입력 공간으로 일괄처리(batch processing) 가능
    - 일괄 처리를 위한 RStudio 제공 단축키
        - \keystroke{Ctrl} + \keystroke{Enter}: 선택한 블럭 내 명령어 실행
        - \keystroke{Alt} + \keystroke{Enter}: 선택 없이 커서가 위치한 라인의 명령어 실행 
    - 새 R 스크립트 파일 열기
        - R 상단 메뉴: `[File]` $\rightarrow$ `[New File]` $\rightarrow$ `[R Script]`
        - 단축키: \keystroke{Ctrl} + \keystroke{Shift} + \keystroke{N}
    - R 스크립트 이외 `R Markdown`, `R Notebook`, `Shiny Web Application` 등 새 문서의 목적에 따라 다양한 종류의 문서 생성 가능

3. Environment/History
    1) Environment: 현재 R 작업환경에 저장되어 있는 객체의 특성을 요약 제시
        - 좌측 화살표 버튼 클릭: 해당 객체의 상세 정보 확인(그림 \ref{fig:Rstudio-envirn-01})
        - 우측 사각형 버튼 클릭: 객체가 데이터프레임인 경우 스프레드 시트 형태로 데이터셋 확인(그림 \ref{fig:Rstudio-envirn-02})
        - 디스켓 아이콘: 작업공간 저장 여부
        - 빗자루 아이콘: 작업공간 객체 일괄 삭제
        - Global Environment 아이콘: 현재 작업공간에서 사용중인 패키지 및 선택 패키지 내장 함수 목록 확인
\begin{figure}[H] {
  \centering
  \includegraphics[width = 12cm, height = 10cm]{Figures/Rstudio-envwin-01.png}
  \caption[RStudio Environment 창: 객체 상세정보]{RStudio Environment 창: 객체 상세정보}\label{fig:Rstudio-envirn-01}
} \end{figure}
\begin{figure}[H] {
  \centering
  \includegraphics[width = 15cm, height = 10cm]{Figures/Rstudio-envwin-02.png}
  \caption[RStudio Environment 창: 스프레드 시트]{RStudio Environment 창: 스프레드 시트}\label{fig:Rstudio-envirn-02}
} \end{figure}
        - History: R 콘솔에서 실행된 명령어(스크립트)들의 이력 확인
\begin{figure}[H] {
  \centering
  \includegraphics[width = 8cm, height = 8cm]{Figures/Rstudio-historywin.png}
  \caption[RStudio History 창]{RStudio History 창}\label{fig:Rstudio-history}
} \end{figure}

4. File/Plots/Packages/Help/Viewer
    1) File: Windows 탐색기와 유사
        - 파일 및 폴더 생성, 삭제 수정, 그리고 작업경로 설정
\begin{figure}[H] {
  \centering
  \includegraphics[width = 8cm, height = 8cm]{Figures/Rstudio-file.png}
  \caption[RStudio File 창]{RStudio File 창}\label{fig:Rstudio-file}
} \end{figure}
    2) Plots: 콘솔 또는 스크립트 창으로부터 생성한 그래프 출력 
        - 작업 중 생성한 그래프가 이력에 따라 저장: \keystroke{$\Leftarrow$} 이전, \keystroke{$\Rightarrow$} 최근
        - \keystroke{Zoom} 기능으로 그래프 확대 가능
        - \keystroke{Export}를 통해 선택 그래프를 이미지 파일(`.png`, `.jpeg` 등), PDF 파일 및 PDF 출력 파일로 저장 가능
        - 엑스박스는 현재 화면에 출력된 그래프 삭제, 빗자루 아이콘은 생성한 모든 그래프 삭제
\begin{figure}[H] {
  \centering
  \includegraphics[width = 8cm, height = 8cm]{Figures/Rstudio-plotwin.png}
  \caption[RStudio Plots 창 화면]{RStudio Plots 창 화면}\label{fig:Rstudio-plot}
} \end{figure}
            
    3) Packages: 현재 컴퓨터에 설치된 R 패키지 목록 출력: 신규 설치 및 업데이트 가능
\begin{figure}[H] {
  \centering
  \includegraphics[width = 8cm, height = 8cm]{Figures/RStudio-packagewin.png}
  \caption[RStudio Packages 창 화면]{RStudio Packages 창 화면}\label{fig:Rstudio-pkgwin}
} \end{figure}
    4) Help: `help(topic)` 입력 시 도움말 창이 출력되는 공간
```{r r-help-win, echo = T, eval = F, prompt = T}
help(lm)
```
\begin{figure}[H] {
  \centering
  \includegraphics[width = 8cm, height = 8cm]{Figures/RStudio-helpwin.png}
  \caption[\texttt{help(lm)} 실행 후 RStudio Help 창 화면]{\texttt{help(lm)} 실행 후 RStudio Help 창 화면}\label{fig:Rstudio-hlpwin}
} \end{figure}

5. RStudio의 창 layout은 `[Tools]` $\rightarrow$ `[Global Options]` $\rightarrow$ `[Pane Layout]`에서 변경 가능

\begin{figure}[H] {
  \centering
  \includegraphics[width = 15cm, height = 10cm]{Figures/RStudio-layout.png}
  \caption[RStudio Option 선택화면 및 Pane 레이아웃 선택 화면]{RStudio Option 선택화면 및 Pane 레이아웃 선택 화면}\label{fig:Rstudio-layout}
} \end{figure}


## RStudio에서 배치 파일 생성 및 실행

스크립트 파일 생성, 저장, 실행

1. R 소스 파일 실행
    - \keystroke{Ctrl} + \keystroke{Shift} + \keystroke{S}
    - \keystroke{Ctrl} + \keystroke{Shift} + \keystroke{Enter}
    - `source("파일이름")`

2. 파일 경로 설정
    - R에서 디렉토리 구분자는 `/`임
    - Windows에서 사용하는 `\`는 특수문자로 간주
    - 경로 복사 후 R에서 사용하는 경우 `\`를 `\\`로 변경해야 인식


## R 패키지 설치

1. RStudio 메뉴 `[Tools]` $\rightarrow$ `[Install packages]` 클릭 후 생성된 팝업 창에서 설치하고자 하는 패키지 입력 후 설치
2. RStudio `Packages` 창에서 \keystroke{Install} 버튼 누르고 설치(위와 동일)
3. R 콘솔 또는 스크립트 창에서 `install.packages()`

### 패키지 불러오기 

1. `library()` vs. `require()`
    - `library()`: 불러오고자 하는 패키지가 시스템에 존재하지 않는 경우 에러 메세지 출력(에러 이후 명령어들이 실행되지 않음)
    - `require()`: 패키지가 시스템에 존재하지 않는 경우 경고 메세지 출력(경고 이후 명령어 정상적으로 실행)

2. 다중 패키지 동시에 불러오기
    - RStudio `Packages` 창에서 설치하고자 하는 패키지 선택 버튼 클릭하면 R workspace로 해당 패키지 로드 가능
    - 스크립트 이용
```{r multiple-package, echo = T, eval = F, prompt = T}
pkgName <- c("MASS", "tidyverse", "ggthemes", "readxl", "ProjectTemplate", "kableExtra", "ztable", "car", "lsmeans")
# 'lapply()': 벡터, 리스트 또는 표현식에 함수를 적용하여 그 결과를 리스트로 반환
lapply(pkgName, require, character.only = T) 
```
    
## `rJava` 설치하기

1. 자바 명령을 호출하는 패키지를 정상적으로 사용하기 위한 패키지
    - Java 계열 머신러닝 어플리케이션 활용 또는 최근까지 Excel 파일을 불러오기 위해 설치 필수(Excel에 관해서는 Hadley Wickham의 `readxl` 개발 이전에는...)
    - 다음은 Java가 설치되지 않은 환경에서 `rJava`를 불렀을 때 발생한 오류 예시임
\begin{figure}[H] {
  \centering
  \includegraphics[width = 10cm, height = 8cm]{Figures/R-rJava-error.png}
  \caption[\texttt{rJava} 에러 메세지]{\texttt{rJava} 에러 메세지}\label{fig:rJava-error}
} \end{figure}    
    
2. `rJava` 설치 전 자바 설치 및 Windows 시스템 환경 설정 필요

3. 자바 개발 키트(Java Development Kit, JDK)는 http://www.oracle.com/technetwork/java/javase/downloads/index.html 에서 다운로드 가능
    - `[Java Platform (JDK)]` $\rightarrow$ `[Download]` 클릭
\begin{figure}[H] {
  \centering
  \includegraphics[width = 10cm, height = 10cm]{Figures/R-rJava-install-01.png}
  \caption[JDK 다운로드 메인 페이지]{JDK 다운로드 페이지}\label{fig:rJava-01}
} \end{figure}

4. JDK 다운로드 전 현재 주로 작업하고 있는 R 버전 정보(32 bit vs. 64 bit) 확인
    - R 세션 시작 시 또는 RStudio에서 `[Tools]` $\rightarrow$ `[Global Options]`에서 R 버전 확인 가능
    - 라이센스 계약에 동의 후 확인한 R 버전에 대응하는 링크 클릭 후 다운로드 진행
\begin{figure}[H] {
  \centering
  \includegraphics[width = 15cm, height = 10cm]{Figures/R-rJava-install-02.png}
  \caption[JDK 라이센스 및 다운로드 링크 페이지]{JDK 라이센스 및 다운로드 링크 페이지}\label{fig:rJava-02}
} \end{figure}    

5. 다운로드 완료 후 설치 확인
    - 정상적으로 설치한 경우라면 `C:\Program Files\Java\jdk-9.0.1` 디렉토리에서 설치 확인 가능
    - Java runtime environment (JRE)는 `C:\Program Files\Java\jre-9.0.1` 에서 설치 확인 가능

6. 새 사용자 변수 생성
    - \keystroke{Windows 시작} 클릭 $\rightarrow$ `[컴퓨터]` 우 클릭 $\rightarrow$ `[속성]` 클릭 후 다음 그림 \ref{fig:rJava-03}에서 `[고급 시스템 설정]` 클릭
\begin{figure}[H] {
  \centering
  \includegraphics[width = 15cm, height = 10cm]{Figures/R-rJava-system.png}
  \caption[Windows 시스템 설정 화면]{Windows 시스템 설정 화면}\label{fig:rJava-03}
} \end{figure}    
    - 시스템 속성 창에서 `[환경변수(N)...]` 클릭 후 환경변수 창에서 사용자 변수 `[새로 만들기(N)...]` 클릭
    - 변수 이름에 `JAVA_HOME`, 변수 값에 JDK 설치 디렉토리 이름(예: `C:\Program Files\Java\jdk-9.0.1`) 입력
\begin{figure}[H] {
  \centering
  \includegraphics[width = 15cm, height = 10cm]{Figures/R-rJava-install-03.png}
  \caption[Windows 시스템 설정 화면]{Windows 시스템 설정 화면}\label{fig:rJava-04}
} \end{figure}    

7. 시스템 변수 `PATH` 갱신
    - JRE가 설치된 디렉토리(아래 나열)를 기존 `PATH`에 추가(디렉토리 구분자: `;`)
        - `C:\Program Files\Java\jre-9.0.1\bin`
        - `C:\Program Files\Java\jre-9.0.1\bin\server` 

8. 설정 완료 후 R 또는 RStudio 재실행 후 `rJava` 설치
```{r rJava-install, echo = T, eval = F, prompt = T, include = F}
install.packages(rJava)
library(rJava)
```

9. 별 다른 에러 메세지 출력이 없으면 성공적으로 설치

## RStudio 프로젝트 생성 및 `ProjectTemplate` 패키지 연동

### RStudio 프로젝트

1. 프로젝트 
    - 물리적 측면: 최종 산출물(문서)를 생성하기 위한 데이터, 사진, 그림 등을 모아 놓은 폴더
    - 논리적 측면: R 세션 및 작업의 버전 관리

2. 프로젝트의 필요성
    - 자료의 정합성 보장
    - 다양한 확장자를 갖는 한 폴더 내에 뒤섞일 때 곤란해 질 수 있음 
    - 실제 분석 및 그래프 생성에 사용한 정확한 프로그램 또는 코드 연결이 어려움
  
3. 좋은 프로젝트 구성을 위한 방법
    - 원자료(raw data)의 보호: 가급적 자료를 읽기 전용(read only) 형태로 다루기
    - 데이터 정제(data wrangling 또는 data munging)를 위한 스크립트와 정제 자료를 보관하는 읽기 전용 데이터 디렉토리 생성
    - 작성한 스크립트로 생성한 모든 산출물(테이블, 그래프 등)을 "일회용품"처럼 처리 $\rightarrow$ 스크립트로 재현 가능
    - 한 프로젝트 내 각기 다른 분석마다 다른 하위 디렉토리에 출력결과 저장하는 것이 유용

3. RStudio 새로운 프로젝트 생성
    - RStudio의 가장 강력하고 유용한 기능
    - 새로운 프로젝트 생성
        1) RStudio 메뉴에서 `[File]` $\rightarrow$ `[New Project]` 선택하면 아래와 같은 팝업 메뉴 생성
\begin{figure}[H] {
  \centering 
  \includegraphics[width = 10cm, height = 10cm]{Figures/R-newproject-01.png}
  \caption[RStudio 새로운 프로젝트 생성]{RStudio 새로운 프로젝트 생성}\label{fig:RStudio-project-01}
} \end{figure}
            - \keystroke{Existing Directory}: 이미 작업공간이 존재하고 있는 경우 해당 디렉토리 선택(다루지 않음)
            - \keystroke{Version Control}: 버전관리 시스템(Git, SVN)의 저장소에 존재하는 프로젝트 작업 시 선택(다루지 않음)
        2) 그림 \ref{fig:RStudio-project-01}에서 \keystroke{New Directory} 선택 후 다음 창으로 이동
\begin{figure}[H] {
  \centering 
  \includegraphics[width = 8cm, height = 8cm]{Figures/R-newproject-02.png}
  \caption[RStudio 새로운 프로젝트 유형 선택]{RStudio 새로운 프로젝트 유형 선택}\label{fig:RStudio-project-02}
} \end{figure}
            - \keystroke{New Project}: 자료분석을 위한 프로젝트 생성 
            - \keystroke{R Package}: 패키지 개발을 위한 작업 프로젝트 생성
            - \keystroke{Shiny Web Application}: Shiny를 이용한 데이터 연동형 웹 어플리케이션 개발 프로젝트 생성
            - \keystroke{Book Project using bookdown}: 책 지필 작업을 위한 프로젝트 생성
        3) \keystroke{New Project} 선택 후 프로젝트 저장 폴더 생성 창으로 이동
\begin{figure}[H] {
  \centering 
  \includegraphics[width = 8cm, height = 8cm]{Figures/R-newproject-03.png}
  \caption[새로운 프로젝트의 폴더명 지정]{새로운 프로젝트의 폴더명 지정}\label{fig:RStudio-project-03}
} \end{figure}
            - 여기서는 `CNUH-Test`라는 프로젝트 이름으로 폴더 생성
            - 아래 `[Create projects as subdirectories of]`에서 생성하고자 하는 프로젝트의 상위 디렉토리 설정 $\rightarrow$ 보통 RStudio의 default working directory로 기본 설정되어 있음. 
            - 입력 완료 후 \keystroke{Create Project} 클릭 후 새로운 R 세션 화면이 열리는 것을 확인 했으면 새로운 프로젝트 생성 완료
        4) 생성한 프로젝트 확인
            - 새로운 R 세션 콘솔 창에 `getwd()`로 생성한 프로젝트 폴더 확인
            - 아래 그림처럼 생성 프로젝트 폴더에 `CNUH-Test.RProj` 실행파일 확인           
\begin{figure}[H] {
  \centering 
  \includegraphics[width = 10cm, height = 8cm]{Figures/R-newproject-04.png}
  \caption[프로젝트 폴더 내 실행 파일 생성 확인]{프로젝트 폴더 내 실행 파일 생성 확인}\label{fig:RStudio-project-04}
} \end{figure}


### `ProjectTemplate` 

1. 프로젝트 관리를 자동화 하기 위한 솔루션을 제공하는 R 패키지
    - 프로젝트 관리에 이상적인 directory 구조 제공
    - 자동으로 분석 파이프라인 및 작업흐름을 구성해서 구조화 함
    - RStudio Project + `ProjectTemplate` + Git: 작업 기록 및 공동 작업 가능
    - `ProjectTemplate`의 자세한 사항은 다음 링크 http://projecttemplate.net/index.html 참조

2. `ProjectTemplate` 설치 및 생성
  1) `install.packages()` 함수를 이용해 설치 

```{r projTemp-install, echo = T, eval = F, prompt = T}
install.packages("ProjectTemplate")
```
  2) 패키지 불러오기

```{r projTemp-load, echo = T, eval = T, prompt = T, message = T}
library(ProjectTemplate)
```
  3) `ProjectTemplate` 작업환경 생성
```{r projTemp-create, echo = T, eval = F, prompt = T, message = T}
# '..'는 default working directory 지시변수
create.project("../CNUH-Test", merge.strategy = "allow.non.conflict")
```

  4) 프로젝트 폴더 내 아래 폴더 생성 확인
\begin{figure}[H] {
  \centering 
  \includegraphics[width = 10cm, height = 8cm]{Figures/R-projecttemplate-01.png}
  \caption[\texttt{create.project()} 후 프로젝트 폴더 내 생성 디렉토리]{\texttt{create.project()} 후 프로젝트 폴더 내 생성 디렉토리}\label{fig:RStudio-projtemp-01}
} \end{figure}
      - `cache/`: 자료 전처리 과정 중 생성한 cache 처리 데이터 저장
      - `confing/`: 프로젝트 설정(`global.gcf`에 저장) 관리
      - `data/`: 원자료 또는 읽기 전용 분석 자료 저장
      - `diagnostics/`: 자료의 오류 및 이상치 탐지를 위한 스크립트 저장
      - `doc/`: 프로젝트 산출물을 위한 모든 종류의 문서 저장
      - `graphs/`: 스크립트로 출력된 그래프 저장
      - `libs/`: 재사용 혹은 자체 제작한 R 함수 스크립트 저장
      - `munge/`: 자료 전처리를 위한 스크립트 저장
      - `profiling/`: 코드 실행 시간 체크를 위해 작성산 스크립트 저장
      - `reports/`: 프로젝트 보고 문서(HTML, PDF 등) 저장
      - `src/`: 자료분석을 위해 사용한 스크립트 저장
      - `tests/`: 함수 작성을 위해 생성한 test 스크립트 저장
    
3. `ProjectTemplate` 관리
    1) `ProjectTemplate`는 `config/global.dcf` 파일로 프로젝트 불러올 때 옵션 설정 가능
```yaml
version: 0.8 # 현재 `ProjectTemplate` 버전 정보
data_loading: TRUE # 'data/' 폴더 내 자료읽기 여부 
data_loading_header: TRUE # 'data/' 폴더 내 자료읽기 여부 
data_ignore: # 'data/' 폴더 내 읽기무시 파일 목록
cache_loading: TRUE # 'cache/' 자료읽기 여부
recursive_loading: FALSE
munging: TRUE # 'munging/' 자료전처리 스크립트 읽기여부
logging: FALSE # Log 정보 기록여부 
logging_level: INFO
load_libraries: FALSE # 아래 패키지 리스트 불러오기 여부
libraries: reshape, plyr, dplyr, ggplot2, stringr, lubridate
as_factors: TRUE # 문자형 변수 요인화 여부
data_tables: FALSE # data.frame에 data.table 속성 추가
attach_internal_libraries: FALSE # 'lib\'에 저장된 자체 함수 스크립트 읽기 여부
cache_loaded_data:  TRUE 
sticky_variables: NONE
```

\begin{quote}
\colorbox{gray!10}{\begin{minipage}{15cm}
\textbf{실습}

새로 만든 \texttt{CNUH-Test} 프로젝트에서 데이터 불러오기
\end{minipage}}
\end{quote}


<!-- R + RStudio를 잘 활용 하려면? -->

<!-- 주기적인 update -->

<!-- RStudio가 기능 중  -->


# R의 기본 사용

- R은 객체지향언어(object-oriented language)임
- 객체: 숫자, 데이터셋, 단어, 테이블, 분석결과 등 모든 것을 칭함
    - "객체지향"의 의미는 R의 모든 명령어는 객체를 대상으로 이루어진다는 것을 의미
- R에서 사용자가 데이터 입력을 위해 생성 또는 읽어온 객체(object)는 종종 변수(variable)라는 말과 혼용됨. 
- 본 문서에서는 최상위 데이터 저장장소를 객체라고 명명하며 데이터프레임과 같이 여러 종류의 데이터타입으로 이루어진 객체의 1차원 속성을 변수라고 칭함. 
- R을 다룰 수 있으려면 기본적인 R의 데이터 할당 방식과 데이터 타입, 그리고 연산 방법에 대한 이해가 있어야 함. 
- 특히 데이터 타입에 따라 사용하는 함수 또는 분석 방법이 조금씩 다른 것이 R의 특징임
- 따라서 R의 데이터 타입에 좀 더 익숙해져야 R을 보다 쉽게 다룰 수 있음

\begin{quote}
\colorbox{gray!10}{\begin{minipage}{15cm}
\textbf{Tips: 들어가기 앞서  알아두면 유용한 단축키 및 명령어}
  \begin{itemize}
    \item 현재 R 작업공간에 저장된 객체 리스트 출력: \texttt{ls()}
    \item R console에 저장된 모든 객체들을 일괄 삭제: \texttt{rm(list = ls())}
    \item R console 화면 청소: \keystroke{Ctrl} + \keystroke{L} 
  \end{itemize}
\end{minipage}}
\end{quote}

## R 객체 입력 방법 및 변수 설정 규칙

- R의 데이터 타입은 1)스칼라, 2)벡터, 3)요인, 4)행렬, 5)배열, 6)데이터프레임, 7)리스트 로 나눌 수 있음.
- 자세히 들어가기 전 R 데이터 타입의 구조 다이어그램을 먼저 살펴봄

\begin{figure}[H] {
  \centering
  \includegraphics[width = 15cm, height = 14cm]{Figures/datatype-diagram}
  \caption[R 데이터 타입 구조 다이어그램]{R 데이터 타입 구조 다이어그램: R, Python 분석과 프로그래밍 (by R Friend)에서 발췌 후 수정}\label{fig:R-datatype}
} \end{figure}

\vspace{1cm}

### 객체 입력 및 할당

R의 가장 기본적인 데이터 입력 및 할당 방법과 객체 또는 변수의 명명 규칙 설명 

1. 객체를 할당하는 두 가지 방법:`=`, `<-`
    1) 두 할당 지시자의 차이점
        - `=`: 명령의 최상 수준에사만 사용 가능
        - `<-`: 어디서든 사용 가능
        - 함수 호출과 동시에 변수에 값을 할당할 목적으로는 `<-`만 사용 가능
```{r assign-diff, echo = T, eval = T, prompt = T}
# 이전 히스토그램 생성 위해 생성한 x 삭제
rm(x)
# `mean()` 입력 벡터의 평균 계산
mean(y <- c(1, 2, 3, 4, 5))
y
mean(x = c(1, 2, 3, 4, 5))
x
```

2. 객체 또는 변수의 명명 규칙
    1) 알파벳, 한글, 숫자, `_`, `.`의 조합으로 구성 가능(`-`은 사용 불가)
    2) 변수명의 알파벳, 한글, `.`로 시작 가능
        - `.`로 시작한 경우 뒤에 숫자 올 수 없음(숫자로 인지)
    3) 대소문자 구분
```{r objectName-ex01, echo = T, eval = T, prompt = T}
# 1:10은 1부터 10까지 정수 생성
# 'c()'는 벡터 생성 함수
x <- c(1:10) 
# 1:10으로 구성된 행렬 생성
X <- matrix(c(1:10), nrow = 2, ncol = 5, byrow = T)
x
X
# 논리형 객체
.x <- TRUE
.x
# 알파벳 + 숫자
a1 <- seq(from = 1, to = 10, by = 2)
# 한글 변수명
가수 <- c("Damian Rice", "Beatles", "최백호", "Queen")
가수
```

3. 잘못된 객체 또는 변수 명명 예시
```{r objName-ex02, echo = T, eval = T, prompt = T}
3x <- 7
```

```{r objName-ex03, echo = T, eval = T, prompt = T}
_x <- c("M", "M", "F")
```

```{r objName-ex04, echo = T, eval = T, prompt = T}
.3 <- 10
```

## 스칼라 

1. 단일 차원의 값(하나의 값): $1 \times 1$ 벡터로 간주 가능
    - R 데이터타입의 기본은 벡터
2. 자료형은 크게 숫자형, 문자열, 논리형이 있음
    - 숫자형 스칼라: 수치연산(`+, -, *, ^, **, /, %%, %/%`) 가능
```{r, echo = T, eval = T, prompt = T}
# 숫자형 스칼라
a <- 3
b <- 10
a
b
# 덧셈
c <- a + b
c
# 뺄셈
d <- b - a
d
# 곱셈
a*b
# 멱승
b^a
b**a
# 나누기
b/a
# 나누기 나머지 반환
b %% a
# 나누기 몫 반환
b %/% a
# 연산 우선순위
n <- (3+5)*3 - 4**2/2
n
```
    - 문자형 스칼라: 수치연산 불가능
```{r, echo = T, eval = T, prompt = T}
h1 <- c("Hello CNU Hospital CTS.")
g2 <- c("R is not too difficult.")
h1
g2
h1 + g2
```
   - 논리형 
      - `TRUE, T`: 참
      - `FALSE, F`: 거짓
      - `&, && (AND); |, || (OR); ! (NOT)` 연산자 사용 가능
```{r echo = T, eval = T, prompt = T}
TRUE & TRUE
TRUE & FALSE
TRUE | TRUE
TRUE | FALSE
!TRUE
!FALSE
# T/F는 각각 TRUE/FALSE의 전역변수
T <- FALSE
T
TRUE <- FALSE
T <- TRUE
# &와 &&의 차이
l1 <- c(TRUE, TRUE, FALSE, TRUE)
l2 <- c(FALSE, TRUE, TRUE, TRUE)

l1 & l2
l1 && l2
```


3. 결측 표시: `NA`
```{r, echo = T, eval = T, prompt = T}
one <- 80; two <- 90; three <- 75; four <- NA
four
# 'is.na()' 결측 NA가 포함되어 있으면 TRUE 
is.na(NA)
```
4. 초기화되지 않은 변수 지정: `NULL`
```{r, echo = T, eval = T, prompt = T}
# NA와 NULL의 차이점
# 'is.null()' 객체 또는 변수에 NULL이 저장되어 있는지 판단
x <- NULL
is.null(x)
is.null(1)
is.null(NA)
is.na(NULL)
```

5. 범주형 변수 생성: `factor()`
    - 데이터가 사전에 정해진 특정 유형으로만 분류되는 경우
        - 성별, 인종, 혈액형 등
    - 범주형 자료는 명목형과 순서형으로 구분 가능
        - 순서형 자료 예: 성적, 교육수준, 선호도, 중증도 등 
```{r eval = T, echo = T, prompt = T}
# factor() 기본 사용법
# factor(x, levels, labels, ordered = is.ordered(x))
# x: factor 형으로 지정하고자 하는 스칼라 또는 벡터
# levels: factor의 수준 지정
# labels: factor의 레이블 지정
sex <- factor("M", levels = c("M", "F"))
sex
is.factor(sex) # factor 형 판단 TRUE/FALSE
nlevels(sex) # factor의 level 개수 반환
levels(sex) # factor의 level 목록 반환
levels(sex) <- c("Male", "Female")
sex
```


## 벡터

1. 동일한 유형의 자료가 2개 이상 1차원 ($n \times 1$, $n \geq 2$) 으로 구성되어 있는 구조
2. 벡터는 앞의 예시에서 본 바와 같이 `c()` 함수를 사용해 생성
3. 서로 다른 자료형으로 벡터를 구성한 경우 표현력이 돞은 자료형으로 변환한 값 반
4. 벡터 각 원소에 이름 부여 가능

## 행렬

동일한 유형의 2차원 데이터 구조 ($n \times p$ 자료행렬)
    - $n \times 1$ 차원 벡터 $p$개로 묶여진 데이터 덩어리

```{r, echo = T, eval = T, prompt = T}
# 1~12까지의 숫자에 대한 행(row)의 개수가 4개인 행렬 생성
m1 <- matrix(1:12, nrow=4)
m1
# 1~12까지의 숫자로 행 기준 행 개수가 4개인 행렬 생성
m2 <- matrix(1:12, nrow=4, byrow=TRUE)
m2
# 행렬 연산
m1 + m2
m1 - m2
# 곱과 나누기 연산이 각 원소에 대응해서 이루어진 것에 주의
m1 / m2
m1 * m2
# 원래 행렬의 곱셈과 나누기
t(m1) %*% m2
```

## 배열

- 동일한 유형의 데이터가 2차원 이상으로 구성된 구조 
    - 동일 차원($n\times p$)의 행렬 $k$개의 방에 저장되어 있는 구조

```{r, echo = T, eval = T, prompt = T}
# 1~24까지의 숫자를 '2 x 3 행렬'로 해서 '4층' 짜리의 데이터 구조를 만들어라
a1 <- array(1:24, c(2,3,4))
a1
# 1~24까지의 숫자를 '3 x 4' 행렬로 해서 '2층'짜리의 데이터 구조를 만들어라
a2 <- array(1:23, c(3,4,2))
a2
# 출처: http://rfriend.tistory.com/14?category=601862 [R, Python 분석과 프로그래밍 (by R Friend)]
```

## 데이터 프레임

- 데이터 프레임은 데이터 유형에 상관없이 2차원 형태의 데이터 구조
    - 외부로부터 불러오는 자료의 형태 대부분은 데이터 프레임
- 참고: 행렬은 동일한 유형의 자료형으로 이루어짐

## 리스트

```{r echo = T, eval = T, prompt = T}
# Vector(L1), Matrix(L2), Array(L3), Data Frame(L4)를 만들어서, 하나의 List(L5)로 묶어라

L1 <- c(1, 2, 3, 4) # Vector
L2 <- matrix(1:6, 3, byrow=TRUE) # Matrix
L3 <- array(1:24, c(3,4,2)) # Array
L4 <- data.frame(cust_id = c(1, 2, 3, 4), last_name = c("Kim", "Lee", "Choi", "Park")) # Data Frame
L5 <- list(L1, L2, L3, L4) # List
# [[1]]는 Vector(L1), [[2]]는 Matrix(L2), [[3]]는 Array(L3), [[4]]는 Data Frame(L4)가 묶인 것임
L5
# 출처: http://rfriend.tistory.com/14?category=601862 [R, Python 분석과 프로그래밍 (by R Friend)]
```


<!-- # 데이터 조작 -->

<!-- ## 실습 데이터 설명 -->

<!-- `datR4CTDA.xlsx`  -->

<!-- ## 파일 입출력 -->

<!-- ### 외부 파일 읽어오기/내보내기 -->

<!-- `read.table()`, `write.table()` -->
<!-- `readxl::read_excel()` -->


<!-- RStudio 메뉴 명령을 통한 파일 입출력 -->

<!-- ## 벡터화 연산(apply 계열 함수) -->


<!-- ## `dplyr + tidyr`을 이용한 data wrangling  -->


<!-- # `ggplot2`를 이용한 자료 시각화 -->

<!-- ## `ggplot()` vs. `plot()` -->

<!-- ## Grammar of Graphics -->


<!-- # 재현가능한 데이터 연동 문서 작성  -->

# References 
